臺灣高雄地方法院刑事判決　　　　　　　95年度訴字第1748號
公　訴　人　臺灣高雄地方法院檢察署檢察官
被　　　告　丙○○
　　　　　　丁○○
共　　　同
選任辯護人　鄭曉東律師
　　　　　　魏緒孟律師
上列被告因偽造文書等案件，經檢察官提起公訴（95年度撤緩偵
字第17號），本院判決如下：
    主  文
丙○○共同連續犯業務侵占罪，處有期徒刑肆年陸月。
丁○○共同連續犯業務侵占罪，處有期徒刑參年。
    事  實
一、丙○○係高雄市汽車駕駛員職業工會（以下簡稱汽駕工會）
    總幹事，甲○○（已歿）、戊○○（未據起訴）則係汽駕工
    會前後任之理事長，綜理該會財務、人事、福利、文宣等會
    務，丁○○係泛亞商業銀行高雄市瑞祥分行（現已改為寶華
    商業銀行前鎮分行，以下仍簡稱：泛亞瑞祥分行）辦事員，
    負責經辦存款業務，均為從事業務之人。緣丙○○與丁○○
    2 人係姐弟關係，丙○○於民國89年5 月2 日，在中興商業
    銀行爆發授信弊案，發生財務危機之際，將高市汽駕工會原
    本存放於中興商業銀行之勞、健保預收款，轉介與丁○○任
    職之泛亞瑞祥分行往來，而分32筆，以定存方式陸續存入，
    金額總計新台幣（下同）8430萬，由泛亞商業銀行開立32張
    存本取息儲蓄存款存單（以下簡稱定存單）與高市汽駕工會
    收執。而甲○○為挪用汽駕工會資產，乃私自以高市汽駕工
    會名義，於泛亞瑞祥分行另行開立一帳號000000000000號活
    期存款帳戶，並以汽駕工會之定存單向泛亞瑞祥分行質借款
    項2 次（不在本件起訴範圍內），適丙○○因賭博積欠鉅額
    債務，甲○○乃將質借款項中500 萬元借予丙○○。後甲○○於89年8 、9 月間將汽駕工會理事長之位交由戊○○接任
    ，見前開貸款無法償還，戊○○指使丙○○尋求丁○○之協
    助，丁○○遂與丙○○、戊○○共同基於意圖為自己不法所
    有侵占業務上持有之物及偽造私文書、於業務上登載不實之
    概括犯意聯絡，連續多次由戊○○提供其所有之理事長印鑑
    ，丙○○乘高市汽駕工會每月繳付會員勞、健保費辦理提款
    時，取得出納、會計以及其本人之印鑑，而未經高市汽駕工
    會授權擅自盜用該等印鑑，用以偽造不實之掛失申請書，戊○○並在申請書上簽名，而持向丁○○辦理部分上開定存單
    之掛失，並申請補發新定存單。丁○○雖明知該等定存單並
    未遺失，卻仍予登載，並持向泛亞瑞祥分行行使，而補發給
    丙○○新定存單。再由戊○○、丙○○取得補發之新定存單
    後，復以上開手法取得印鑑後偽造借據及存單質權設定申請
    書，並於附表所示時間向泛亞銀行辦理質借而行使，將質借
    所得金額存入前開活存帳戶供戊○○週轉使用，渠3 人前後
    以此手法申請補發取得如附表所示之13張、金額總計5290
    萬元之定存單，並質借3530萬元，足以生損害於高市汽駕工
    會。又渠3 人為免上情遭致發覺，又共同承前行使業務上登
    載不實文書及偽造私文書之概括犯意，由丁○○配合按月自
    該活期存款帳戶提取應付與高市汽駕工會之定期存款利息金
    額，轉匯入土地銀行建國分行高市汽駕工會之收息帳戶，並
    以人工手寫方式繕寫付息收據「單利息計算單」交由高市汽
    駕工會會計列帳，而將泛亞商業銀行給付利息此一不實之事
    項登載於業務上做成之「單利息計算單」並行使，此外，當
    上開遭謊報遺失之舊定存單屆期，丙○○則將存放工會內之
    該等定存單取出，交由丁○○在該等定存單之背面盜蓋「自
    91年1 月1 日起新存入之定期性存款，凡屆到期日除另有約
    定外，接依原約定自動轉期續存」戳章，使高市汽駕工會誤
    認該等定存單仍處於有效續存中。迄92年3 月初，丁○○因
    北上參加為期3 週之在職訓練，期間高市汽駕工會會計與出
    納辛○○、己○○仍依例電洽泛亞瑞祥分行，開立利息單據
    以便列帳，經泛亞瑞祥分行人員對帳後發現高市汽駕工會之
    有效定存單僅餘19張，金額總計僅餘3140萬元，方發現上情
    。
二、案經法務部調查局高雄市調查處移送臺灣高雄地方法院檢察
    署檢察官偵查起訴。
    理  由
一、證據能力之審酌：
(一)按「被告以外之人於審判外之言詞或書面陳述，除法律有規
    定者外，不得作為證據。」刑事訴訟法第159 條第1 項固定
    有明文。惟按「被告以外之人於審判外之陳述，雖不符前4
    條之規定，而經當事人於審判程序同意作為證據，法院審酌
    該言詞陳述或書面陳述作成時之情況，認為適當者，亦得為
    證據。當事人、代理人或辯護人於法院調查證據時，知有第
    159 條第1 項不得為證據之情形，而未於言詞辯論終結前聲
    明異議者，視為有前項之同意。」刑事訴訟法第159 條之5
    亦規定甚明。本件證人王明喜於警詢中之供述，雖均屬被告
    以外之人於審判外之言詞或書面陳述，惟被告於本院調查證
    據時，知有上情而未於言詞辯論終結前聲明異議，本院審酌
    該等陳述係執法機關依法定程序詢問而做成，並無何違法不
    當之處，亦無不足採信之情況，認以之做為證據，應屬適當
    ，該等陳述應有證據能力。
(二)證人辛○○、己○○於偵訊中之證詞，亦屬被告以外之人於
    審判外之陳述，依刑事訴訟法第159 條第1 項之規定，本不
    得做為證據。惟按被告以外之人於偵查中向檢察官所為之陳
    述，除顯有不可信之情況者外，得為證據，刑事訴訟法第
    159 條之1 第2 項定有明文。上開陳述均係在檢察官前所做
    成，並均有具結擔保其陳述之正確性，並無何顯不可信之情
    況，依前開法條意旨，自得做為證據。
二、訊據被告丙○○、丁○○2 人對前開犯行均坦承不諱，僅陳
    稱本件犯行係受汽駕工會理事長案外人甲○○、證人戊○○
    之指使，渠等並非主謀，亦未取得質借之款項等語。經查：
(一)被告2 人所為前開犯行，業據被告2 人自白不諱，且如附表
    所示之汽駕工會定存單確實均已申請遺失補發新定存單，如
    附表編號所示之新定存單已持向泛亞瑞祥分行質借如附表所
    示之款項，並先後匯入泛亞瑞祥分行汽駕工會所有之帳號
    000000000000號活存帳戶（下稱泛亞活存帳戶），附表編號
    所示之定存單已中途解約或領取現金，僅附表編號所示之定
    存單仍存於寶華商業銀行前鎮分行等情，有泛亞活存帳戶存
    摺影本、寶華商業銀行前鎮分行95年7 月13日寶前發字第
    0185號函附之原定存單、存單質權設定申請書影本及該分行
    95年11月9 日寶前發字第268 號函所附之定存單資金流向表
    、換發登錄單、新定存單影本在卷可稽（分別附於本院卷95
    年6 月26日準備程序筆錄之後及本院95年10月25日審判筆錄
    之後）。而被告丁○○不定期製作「單利息計算單」交由汽
    駕工會會計列帳，後因汽駕工會會計辛○○對帳時發現少開
    1 張「單利息計算單」，遂請汽駕工會出納己○○電洽泛亞
    銀行補具，適因被告丁○○受訓不在泛亞瑞祥分行，該分行
    經理王明喜接獲電話後查核帳目，發現該利息之來源竟係已
    掛失之定存單，遂至汽駕工會對帳，致發現本件偽造文書及
    業務侵占犯行等情，業據證人辛○○、己○○於偵訊及本院
    審理中證述明確（分見臺灣高雄地方法院檢察署95年度撤緩
    偵字第17號卷宗第25頁、本院95年10月25日審判筆錄第12頁
    以下），核與證人王明喜於調查員詢問之證述相符（見法務
    部調查局高雄市調查處卷宗第17頁、第46頁），並有「單利
    息計算單」影本存卷可查（見法務部調查局高雄市調查處卷
    宗第57頁以下），本件事證明確，被告2 人犯行均堪以認定
    。
(二)被告2 人辯稱本件係受甲○○、戊○○指使之部分：
１、如附表所示之定存單申請遺失補發，需填寫遺失補發申請書
    ，以定存單質借款項，則需填寫存單質權設定申請書。而除
    附表編號7 所示之存單質權設定申請書以外，各該申請書上
    之戊○○簽名，「洪」字中「共」上方之一橫均與左側之三
    點水相連，「共」左側之1 豎獨立，而其餘筆畫又復相連；
    「秋」字左側之「禾」均1 筆完成並與右側「火」字之兩點
    相連；「鳳」字中的鳥則均簡略劃過，與戊○○於本院95年
    10月15日審判時當庭書寫之簽名，均屬一致，且其筆畫走勢
    之神韻甚為相似，由肉眼比對判斷，即可得知為同1 人所簽
    ，而與本件被告2 人之字跡迥不相同，有各該申請書影本存
    卷可參（分別附於本院卷95年6 月26日準備程序筆錄之後及
    本院95年10月25日審判筆錄之後），是戊○○對本件犯行顯
    有參與。至附表編號7 所示之存單質權設定申請書之戊○○
    簽名，由字跡觀之應係由被告丁○○代簽。
２、本件質借款項匯入之泛亞活存帳戶係於89年4 月28日開立，
    當時汽駕工會理事長甲○○曾在「存款相關服務性業務申請
    暨約定書」上簽名，有寶華商業銀行前鎮分行95年11月9 日
    寶前發字第268 號函所附之上開約定書在卷可稽（附於本院
    卷95年10月25日審判筆錄之後），經本院調取甲○○在寶華
    商業銀行苓雅分行申設帳戶之開戶資料（附於本院96年12月
    28日審判筆錄之前）之簽名加以比對，發現兩簽名所有「橫
    」之筆畫均由左下至右上，並非水平，「天」字之撇及捺在
    將近結束時均有少許轉折，「良」字右下角之勾、點、捺3
    種筆畫均相連，以肉眼觀察比對即可知係同一人所為，故上
    開約定書上之簽名確為甲○○親簽。又此帳戶雖係以汽駕工
    會名義開設，然汽駕工會之會計及出納竟不知有此1 帳戶，
    業據證人即汽駕工會會計辛○○及出納己○○於本院審理中
    證述明確。參以該帳戶開設不久即在89年5 月5 日有1 筆
    2000萬元之貸款匯入，該貸款即係以汽駕工會之定存單向泛
    亞銀行質借而得（借款時間89年5 月5 日至90年5 月2 日，
    借據見被證一，附於本院95年6 月26日準備程序筆錄之後，
    並非使用本件之定存單），有借據1 紙在卷可稽，而該借據
    上甲○○之簽名，與前開甲○○開戶資料之簽名又復相同，
    且證人己○○於本院審理中復證稱當時甲○○曾將定存單正
    本拿去看，有陣子汽駕工會理監事查帳查得很凶，甲○○將
    存單拿回家，還說如果有理監事問存單的事情，便請理監事
    直接問他等語（見本院95年10月25日審判筆錄第28頁、30頁
    、32頁），另證人辛○○亦證稱其雖為會計，但從不知有質
    借之情事，汽駕工會根本不需要質借等語（見同上審判筆錄
    第21頁），堪認該筆貸款為甲○○私下所貸。嗣該貸款匯入
    泛亞活存帳戶後旋有有1000萬元轉帳匯出，各匯500 萬元至
    被告丙○○及案外人呂素妙之帳戶，而被告丙○○陳稱該
    500 萬元係甲○○借貸與伊之款項，案外人呂素妙即為甲○○之女兒，足見泛亞活存帳戶並非供工會財務調度使用，而
    係甲○○所掌控之帳戶。
３、甲○○與戊○○曾共同生兒育女，有乙○○全戶戶籍資料查
    詢結果附卷可按（附於本院96年5 月16日審判筆錄之後），
    兩人關係匪淺，甲○○死亡後，戊○○即接任汽駕工會理事
    長。本件質借款項，無論質權設定申請書是否戊○○親簽，
    所有款項仍均匯入原甲○○所開立使用之泛亞活存帳戶，由
    泛亞活存帳戶存摺觀之，就90年5 月22日貸得款項旁並標註
    「還90/5/02 」，應係用以償還前述甲○○所質借而於90年
    5 月2 日到期之款項，足見本件質借所得之款項確係戊○○
    支配使用，被告2 人陳稱係受戊○○之指使故犯本案，並非
    渠2 人獨力完成等語，顯屬有據。證人戊○○於本院審理中
    證稱其不知有質借之情事，本件犯行均係被告2 人所為云云
    ，顯係為脫免自己之責任，不足採信。
(三)綜上所述，本件事證明確，被告之辯解均不足使本院形成被
    告無罪之合理懷疑，其犯行堪以認定。
三、查被告2 人行為後，刑法部分條文修正，刑法施行法亦增訂
    第1 條之1 ，均於95年7 月1 日起施行。按行為後法律有變
    更者，適用行為時之法律，但行為後之法律有利於行為人者
    ，適用最有利於行為人之法律，現行刑法第2 條第1 項定有
    明文。此條規定係規範行為後法律變更所生新舊法律比較適
    用之準據法，是刑法第2 條本身雖經修正，但刑法第2 條既
    屬適用法律之準據法，本身尚無比較新舊法之問題，於新法
    施行後，應一律適用裁判時之現行刑法第2 條之規定，為「
    從舊從輕」之比較。次按本次刑法修正之比較新舊法，應就
    罪刑有關之共犯、未遂犯、想像競合犯、牽連犯、連續犯、
    結合犯，以及累犯加重、自首減輕暨其他法定加減原因（如
    身分加減）與加減例等一切情形，綜其全部罪刑之結果而為
    比較（最高法院95年5 月23日95年度第8 次刑庭會議決議參
    照）。經查：
(一)被告行為後，刑法第216 條、第215 條之行使業務上登載不
    實文書罪罰金刑之上限並未因上開修正而變動，惟最低度刑
    部分，依修正前刑法第33條第5 款規定罰金為1 元以上，經
    折算為新臺幣後，為新臺幣3 元以上，而修正後刑法第33條
    第5 款規定罰金為新臺幣1000元以上，新舊法之刑度寬嚴有
    別，應為新舊法比較。比較之結果，新法之最低度刑較舊法
    為高，應以舊法有利於被告。
(二)刑法第56條連續犯之規定業經刪除，被告2 人之多次犯行使
    業務上登載不實文書、行使偽造私文書及業務侵占罪，於新
    法施行後，應各予分論併罰。此刪除雖非犯罪構成要件之變
    更，但顯已影響行為人刑罰之法律效果，自屬法律有變更，
    依刑法第2 條第1 項規定，比較新、舊法結果，仍應適用較
    有利於被告之行為時法律即舊法論以連續犯。
(三)刑法第55條關於牽連犯之規定業經刪除，是依據現行法，被
    告所犯各罪即應予分論併罰，故經比較新舊法結果，可知以
    適用被告行為時之法律即修正前刑法第55條牽連犯之規定，
    較有利於被告。
(四)刑法第28條共犯之規定，於94年2 月2 日修正公布前之規定
    為：「二人以上共同實施犯罪之行為者，皆為正犯」，修正
    施行後之規定則為：「二人以上共同實行犯罪之行為者，皆
    為正犯」，揆諸本條之修正理由係為釐清陰謀共同正犯、預
    備共同正犯、共謀共同正犯是否合乎本條規定之正犯要件。
    於本案被告2 人及戊○○共同為如上開犯行，既屬實行犯罪
    行為之正犯，則適用修正施行前之刑法第28條規定論擬，並
    無不利於被告。從而，揆諸前揭最高法院95年度第21次刑事
    庭會議決議，應逕適用修正後刑法第28條規定論以共同正犯
    。
(五)綜合上開法律修正前、後之比較，及揆諸前揭說明及修正後
    刑法第2條第1項之「從舊從輕」原則，本件以適用修正前之
    相關刑罰法律，對被告較為有利。
四、核被告丙○○及丁○○所為，均係犯刑法第216 條之行使同
    法第210 條偽造私文書罪、同法第216 條之行使同法第215
    條業務上登載不實之文書罪、同法第336 條第2 項之業務上
    侵占罪。被告2 人與戊○○間，有犯意聯絡及行為分擔，為
    共同正犯。被告丙○○與丁○○前後多次行使偽造私文書、
    行使業務登載不實文書與業務侵占罪，均時間緊接，所犯係
    構成要件相同之罪，顯係基於概括犯意為之，為連續犯，應
    依修正前刑法第56條規定，以一罪論並加重其刑。上開3 罪
    間有方法目的之牽連關係，應依刑法55條後段從一重論以業
    務上侵占罪。爰審酌被告2 人並無前科，有臺灣高等法院被
    告前案紀錄表附卷可查，足認其素行良好。犯後坦承犯行態
    度良好。且係受戊○○之指使，在本案之地位較為次要。惟
    渠等所侵占之款項高達5290萬元，社會上大多數人窮畢生之
    力，亦難賺取如此巨大之金錢，況本件遭侵占之款項為加入
    公會之駕駛人繳納之勞、健保費，一旦無法填補，影響廣泛
    ，對於社會安全危害甚鉅，不宜輕縱，而被告丙○○於本案
    參與較深，並曾由甲○○處借得500 萬元，被告丁○○僅為
    幫助被告丙○○，並無犯罪所得，惟若無被告丁○○於業務
    上配合，本件犯罪亦無從完成，及渠等犯罪之動機、目的、
    手段等一切情狀，量處如主文所示之刑。本件犯罪時間雖在
    96年4 月24日以前，然被告2 人犯業務侵占罪，所處刑度又
    逾1 年6 月，依中華民國96年罪犯減刑條例第3 條第15款之
    規定，不得依該條例減刑。本件之定存單遺失補發申請書、
    存單質權設定申請書、切結書及單利息計算單等雖係被告2
    人及戊○○所偽造或登載不實，然均已因交付行使而成為保
    華銀行或汽駕工會所有，不合刑法第38條第1 項之要件；且
    該等文件上之簽名均係由本人親簽或授權簽署、印文有部分
    係盜蓋真正之印章，然均非偽造，亦不合刑法第219 條沒收
    之要件，爰均不諭知沒收，附此敘明。
五、戊○○與被告2 人就本案有共犯之關係，已如前述，應移由
    檢察官另行處理，附此敘明。
據上論斷，應依刑事訴訟法第299 條第1 項前段，刑法第2 條第
1 項、第28條、第336 條第2 項、第216 條、第210 條、第215
條，修正前刑法第55條後段、第56條，刑法施行法第1 條之1 ，
判決如主文。
本案經檢察官庚○○到庭執行職務。
中　　華　　民　　國　　96　　年　　12　　月　　31　　日
                  刑事第九庭    審判長法　官    張世賢
                                      法　官    陳建和
                                      法  官    王奕勛
以上正本證明與原本無異。
如不服本判決應於收受本判決後10日內向本院提出上訴書狀，並
應敘述具體理由，如未敘述上訴理由者，應於上訴期間屆滿後20
日內補提理由書狀於本院（均須按他造當事人之人數附繕本）「
切勿逕送上級法院」。
中　　華　　民　　國　　97　　年　　1 　　月　　4 　　日
　　　　　　   　　　　　　　　　　　 書記官    林晏光
附表
┌─┬───────┬─────────┬──────┬──────┐
│  │　存單號碼　　│　金額（新台幣）　│補發日期　　│質借金額日期│
├─┼───────┼─────────┼──────┼──────┤
│1 │新：PA178464  │　120萬元　　     │91年5月2日　│　　        │
│  │舊：PA153833　│                  │            │            │
├─┼───────┼─────────┼──────┼──────┤
│2 │新：PA178462  │　240萬元　　　　 │91年5月2日　│　　        │
│  │舊：PA153828  │                  │            │            │
├─┼───────┼─────────┼──────┼──────┤
│3 │新：PA178463  │　240萬元　　     │91年5月2日　│　　        │
│  │舊：PA153829  │                  │            │            │
├─┼───────┼─────────┼──────┼──────┤
│4 │新：PA178465  │　120萬元　　     │91年5月2日　│　　        │
│  │舊：PA153830  │                  │            │            │
├─┼───────┼─────────┼──────┼──────┤
│5 │新：PA178467  │　120萬元　　     │91年5月2日　│　　        │
│  │舊：PA153831  │                  │            │            │
├─┼───────┼─────────┼──────┼──────┤
│6 │新：PA178466  │　120萬元　　     │91年5月2日　│　　        │
│  │舊：PA153832  │                  │            │            │
├─┼───────┼─────────┼──────┼──────┤
│7 │新：PA153896  │　2000萬元　　    │90年5月22日 │1800萬 　　 │
│  │舊：PA153827  │                  │            │90年5月22日 │
├─┼───────┼─────────┼──────┼──────┤
│8 │新：PA167134  │　330萬元　　     │90年9月12日 │2張合計     │
│  │舊：PA153897  │                  │            │520萬       │
├─┼───────┼─────────┼──────┤90年9月12日 │
│9 │新：PA167135  │　300萬元　　　　 │90年9月12日 │            │
│  │舊：PA153898  │                  │            │            │
├─┼───────┼─────────┼──────┼──────┤
│10│新：PA167015  │　1000萬元　　　　│90年7月30日 │600萬       │
│  │舊：PA153899  │                  │            │90年7月31日 │
├─┼───────┼─────────┼──────┼──────┤
│11│新：PA167014  │　300萬元　　　　 │90年7月30日 │250萬　     │
│  │舊：PA153968  │                  │            │90年9月17日 │
├─┼───────┼─────────┼──────┼──────┤
│12│新：PA173168  │　200萬元　　　　 │91年1月15日 │2張合計 　  │
│  │舊：PA167136  │                  │            │360萬       │
├─┼───────┼─────────┼──────┤91年1月15日 │
│13│新：PA173169  │　200萬元　　　　 │91年1月15日 │ 　         │
│  │舊：PA167137  │                  │            │            │
└─┴───────┴─────────┴──────┴──────┘
附錄本案所犯法條：
刑法第336 條第2 項、第216 條、第210 條、第215條
